臺灣新北地方法院民事判決
110年度訴字第920號
原      告  中國信託商業銀行股份有限公司
                      設臺北市○○區○○○路000○000○000○000○000號
法定代理人  利明献  
訴訟代理人  官小琪  
            卓駿逸  

            梁懷德  
被      告  黃信嘉  
            黃于軒  

            王湘綝  
            黃愛玉  
            黃愛娥  
            游春雨  
            游宏仁  
            游卉蘋  
            游宏智  

            黃坤峰  
            黃焜裕  
上11人共同
訴訟代理人  鐘耀泉  
被      告  黃建忠  
            黃銀霞  
            王林阿淑
上列當事人間代位請求分割遺產事件，本院於民國111年8月9日
言詞辯論終結，判決如下：
    主  文
被告公同共有如附表一所示被繼承人黃新英之遺產，應依如附表
二所示應繼分比例分割為分別共有。
訴訟費用由被告依附表二所示應繼分比例負擔。
    事實及理由
壹、程序方面：
    被告黃建忠、黃銀霞、王林阿淑經合法通知，均未於言詞辯
    論期日到場，核無民事訴訟法第386條所列各款情形，爰依
    原告聲請，由其一造辯論而為判決。
貳、實體方面：
一、原告主張：
    被告黃建忠前積欠伊新臺幣（下同）69萬7,595元及利息、
    違約金之債務尚未清償，而前開債務業經本院核發97年度執
    字第46245號、109年度司執字第64824號債權憑證與伊，是
    伊對被告黃建忠確有債權存在。因被繼承人黃新英於71年8
    月18日死亡後遺有如附表一所示之遺產（下稱系爭遺產），
    為被告共同繼承，而被告就系爭遺產之應繼分比例即如附表
    二所示。又因系爭遺產於未分割前係屬全體繼承人所公同共
    有，依法不得為強制執行，惟若不分割，則顯然妨礙伊對被
    告黃建忠所有財產之執行，伊為實現其債權，爰依民法第24
    2條、第298條、第830條及1164條等規定，代位被告黃建忠
    提起本件訴訟，請求被告就被繼承人黃新英所遺之系爭遺產
    應予分割，按附表二所示應繼分比例分割為分別共有。並聲
    明：被告公同共有如附表一所示被繼承人黃新英之遺產，應
    依如附表二所示應繼分比例分割為分別共有。
二、被告黃信嘉、黃于軒、王湘綝、黃愛玉、黃愛娥、游春雨、
    游宏仁、游卉蘋、游宏智、黃坤峰、黃焜裕（下稱黃信嘉等
    人）則以：
　　伊對於原告代位請求分割系爭遺產並無意見，但希望每個人
    分得的權利範圍比例均為3/336。答辯聲明：原告之訴駁回
    。
三、被告黃建忠、黃銀霞、王林阿淑均未於言詞辯論期日到場，
    亦未提出任何書狀為聲明或陳述。
四、得心證之理由:
　㈠原告主張之事實，業據提出與所述相符之本院97年度執字第4
    6245號、109年度司執字第64824號債權憑證、附表一所示土
    地登記謄本、黃新英之繼承系統表暨除戶之戶籍謄本、全體
    繼承人之戶籍謄本等件為證（見本院卷一第81-88頁、第257
    -303頁、本院卷二第23-65頁），並有新北市三重地政事務
    所檢附之收件104年重登第221890號、109年重登字第071800
    號登記申請書原案影本在卷可參（見本院卷一第101-228頁
    ），且被告黃信嘉等人到庭亦表示對於原告代位請求分割遺
    產並無意見（見本院卷二第244頁），而被告黃建忠、黃銀
    霞、王林阿淑經合法通知，未於言詞辯論期日到場，亦皆未
    提出任何書狀爭執或否認原告之主張，依民事訴訟法第280
    條第3項前段準用同條第1項前段之規定，即應視同自認原告
    之主張，自堪認原告前開主張為真。
　㈡按債務人怠於行使權利時，債權人因保全債權，得以自己之
    名義，行使其權利；又繼承人有數人時，在分割遺產前，各
    繼承人對於遺產全部為公同共有。繼承人得隨時請求分割遺
    產，民法第242條前段、第1151條、第1164條前段分別定有
    明文。是繼承人欲終止其間之公同共有關係，惟有以分割遺
    產之方式為之。所謂「得隨時請求分割」，依同法第829條
    及第830條第1項規定觀之，自應解為包含請求終止公同共有
    關係在內，俾繼承人之公同共有關係歸於消滅而成為分別共
    有，始不致與同法第829條所定之旨趣相左，庶不失繼承人
    得隨時請求分割遺產之立法本旨。又按繼承人自繼承開始時
    ，除本法另有規定外，承受被繼承人財產上之一切權利、義
    務，民法第1148條第1項前段亦有明定。是繼承人於繼承開
    始後，其對遺產之權利，性質上即為具有財產價值之權利，
    遺產分割請求權係在繼承之事實發生後，基於繼承權而發生
    ，因繼承取得之財產，可供清償債務人之債務，應得依民法
    第242條代位行使。經查，本件被告黃建忠對原告負有債務
    尚未清償，而系爭遺產繼承後，迄今未能協議分割，被告黃
    建忠亦未行使其遺產分割請求權，致原告無法就其可分得之
    遺產部分取償，須俟公同共有關係消滅後，始得對被告黃建
    忠分得部分取償，且系爭遺產並無不能分割之情形，亦無不
    分割之約定，惟因被告黃建忠怠於行使遺產分割請求權，致
    原告無法就被告黃建忠分得部分取償，則原告為保全其對被
    告黃建忠之債權能獲得清償，自有依民法第242條之規定，
    代位行使被告黃建忠之遺產分割請求權，而訴請分割被繼承
    人黃新英所遺系爭遺產之必要。故而，原告代位被告黃建忠
    行使對被繼承人黃新英所遺系爭遺產之分割請求權，為有理
    由，應予准許。
　㈢次按繼承人欲終止其間之公同共有關係，惟有以分割遺產之
    方式為之，而公同共有物分割之方法，依民法第830條第2項
    之規定，按分別共有物分割之規定即以原物分配或變賣分割
    為之。是以，將遺產之公同共有關係終止改為分別共有關係
    ，性質上屬於分割遺產方法之一(最高法院82年度台上字第7
    48號判決參照)。且裁判分割共有物訴訟，為形式之形成訴
    訟，其事件本質為非訟事件，究依何種方式為適當，法院有
    自由裁量之權，並應斟酌當事人之聲明、共有物之性質、經
    濟效用及全體共有人之利益等情事公平決之，不受當事人聲
    明之拘束，惟應斟酌共有人之利害關係、共有物之性質、價
    格及利用效益等情事，以謀分割方法之公平適當。經本院斟
    酌系爭遺產之共有情形、經濟效用及兩造之利益等情事，認
    為其分割方法應由全體繼承人即被告按附表二所示之應繼分
    比例分割為分別共有為適當。被告黃信嘉等人雖辯稱希望每
    個人分得之權利範圍比例均為3/336云云，惟該分配比例除
    未得全體繼承人之同意外，亦與民法繼承編之相關規定不符
    ，自不足採。
五、從而，原告代位被告黃建忠提起本訴，請求就被告之被繼承
    人黃新英所遺如附表一所示之遺產，按被告如附表二所示之
    應繼分比例予以分割為分別共有，為有理由，應予准許。
六、末按因共有物分割、經界或其他性質上類似之事件涉訟，由
    敗訴當事人負擔訴訟費用顯失公平者，法院得酌量情形，命
    勝訴之當事人負擔其一部，民事訴訟法第80條之1定有明文
    。本件分割遺產係因分割共有物而涉訟，且分割共有物之訴
    ，乃形式形成訴訟，法院不受當事人聲明分割方法之拘束，
    故實質上並無所謂何造勝訴、敗訴之問題，亦不因何造起訴
    而有不同。是原告代位被告黃建忠請求分割遺產雖有理由，
    然應由附表一所示遺產之全體共有人即被告依如附表二所示
    應繼分比例共同分擔訴訟費用始為公平，併此敘明。
七、訴訟費用負擔之依據：民事訴訟法第80條之1。
中　　華　　民　　國　　111 　年　　8 　　月　　24　　日
                  民事第三庭  法  官  黃繼瑜  
以上正本係照原本作成。
如對本判決上訴，須於判決送達後20日內向本院提出上訴狀。如
委任律師提起上訴者，應一併繳納上訴審裁判費。
中　　華　　民　　國　　111 　年　　8 　　月　　24　　日
                              書記官  李依芳 

附表一：
土地             編 號 土　　　地　　　坐　　　落        地目 面　　積  權利範圍  縣 市  鄉鎮市區  段 小段 地號   平方公尺   １ 新北市  三重區  永安段    0000-0000    193   公同共冇3/24 

附表二：
繼承人 應繼分比例    黃建忠 1/13 黃信嘉 1/39 黃于軒 1/39 王湘綝 1/39 黃坤峰 1/13 黃焜裕 1/13 黃愛玉 1/13 黃愛娥 1/13 黃銀霞 1/4 王林阿淑 1/4 游春雨 1/104 游宏智 1/104 游宏仁 1/104 游卉蘋 1/104